臺灣屏東地方法院民事判決　　　　　　 100年度家訴字第79號
原　　　告　台新國際商業銀行股份有限公司
法定代理人　蔡榮棟
訴訟代理人　陳永祺
被　　　告　徐奇威
　　　　　　陳月燕
上列當事人間請求宣告改用分別財產制事件，本院於民國100 年
12月9 日言詞辯論終結，判決如下：
    主      文
原告之訴駁回。
訴訟費用由原告負擔。
    事實及理由
一、被告均經合法通知，無正當理由未於最後言詞辯論期日到場
    ，核無民事訴訟法第386 條各款所列情形，爰依原告之聲請
    ，由其一造辯論而為判決。
二、原告起訴主張：被告徐奇威、陳月燕為夫妻關係，婚後未以
    契約訂立夫妻財產制契約並登記，依法適用法定財產制為其
    夫妻財產制。被告徐奇威因積欠原告台新商業銀行股份有限
    公司（下稱：台新銀行）金錢債務新台幣（下同）203,264
    元，原告前曾聲請鈞院以100 年度司執字第15157 號對被告
    徐奇威之財產執行無效果並核發債權憑證，足見原告已經扣
    押無未受清償。按債權人對於夫妻一方之財產已為扣押，而
    未得受清償時，法院因債權人之聲請，得宣告改用分別財產
    制，民法第1011條定有明文。又所謂未得受清償，包括全無
    可扣押之物或所扣押之物數量不足，及所扣押之財產不足清
    償該為扣押之債權人債權等情形，最高法院著有89年度臺上
    字第854 號判決意旨可資參照。再民法第1011條之立法理由
    旨在為貫徹物權法定主義及保護交易安全，同時避免夫妻藉
    登記夫妻財產制之方式，逃避債權人之強制執行。準此，依
    民法第1011條規定提起本訴，聲明求為判決宣告被告間夫妻
    財產制改用分別財產制。
三、查原告主張債務人即被告徐奇威積欠金錢債務203,264 元，
    原告已對徐奇威為強制執行因執行無效果已經執行法院核發
    債權憑證等事實，雖據提出戶籍謄本、台灣屏東地方法院債
    權憑證、法人暨夫妻財產登記系統列印畫面等件影本為證（
    附本院卷第3 頁－第7 頁），而被告徐奇威、陳月燕未到庭
    辯論，亦未提出書狀作何陳述，固可信原告主張為真實。
四、惟按，民法所定夫妻財產制，旨在規範夫妻相互間因婚姻關
    係所發生財產法上之法律關係，目的在期夫妻之平等與婚姻
    共同生活之圓滿，並保障交易安全。故夫妻間就其夫妻財產
    制採用何種法度，屬家庭自治事項，率由夫妻本諸自由意志
    約定適用，本不許夫妻以外之第三人強行干涉。次按，夫妻
    之一方受破產宣告時，其夫妻財產制當然改用分別財產制；
    夫妻之一方有左列各款情形之一時，法院因他方之請求，得
    宣告改用分別財產制：一依法應給付家庭生活費用而不給付
    時。二夫或妻之財產不足清償其債務時。三依法應得他方同
    意所為之財產處分，他方無正當理由拒絕同意時。四有管理
    權之一方對於共同財產之管理顯有不當，經他方請求改善而
    不改善時。五因不當減少其婚後財產，而對他方剩餘財產分
    配請求權有侵害之虞時。六有其他重大事由時；夫妻之總財
    產不足清償總債務或夫妻難於維持共同生活，不同居已達六
    個月以上時，前項規定於夫妻均適用之；又債權人對於夫妻
    一方之財產已為扣押，而未得受清償時，法院因債權人之聲
    請，得宣告改用分別財產制，以上固據民法第1009條至第10
    11條分別定有明文。惟觀諸上述法律條文規範意旨，依法當
    然改用或法院依請求得宣告改用分別財產制者，須其事由重
    大（如受破產宣告），或有維護夫妻互信或共同生活之必要
    （如民法第1010條），或為保護交易安全所必需（如夫妻總
    財產不能清償總債務）之必要程度者，始足當之。申言之，
    夫妻間之財產制係婚姻關係效力之一，本屬夫妻自治事項，
    債權人如依民法第1011條規定，請求法院排除夫妻意志而介
    入其家庭自治，請求宣告改用分別財產制時，其情節必須類
    如同法第1009條、第1010條所定屬重大事由，或夫妻之總財
    產不足清償其總債務情事且衡量債權人所欲保護之法益與法
    院介入家庭自治之程度，符合比例原則、相當性原則，始足
    允之。故民法第1011條規範之適用應依法之意旨為如上目的
    性限縮，此應民法第1009條至第1011條體系上應為之當然解
    釋。
五、經查：
  (一)被告徐奇威系爭消費借貸係一般之金錢融通關係，原告亦自
    承被告於申辦信用卡初始並無造假或道德瑕疵情事存在（本
    院100 年12月9 日訊問筆錄第2 頁），不能因該被告嗣後一
    時難於清償即認有礙交易安全；
  (二)原告屬專業之金融營利法人，有強固之徵信能力，對被告徐
    奇威系爭貸款之授信及其額度，有高度之決策自由，一旦發
    生呆帳，應屬其企業經營之風險，且原告亦較尋常之債權人
    擁有更高能之風險承擔能力；
  (三)再查，債務人徐奇威現年51歲，尚具謀生能力，仍得期待日
    後藉勞務所得以清償對原告之系爭債務，不得僅因渠一時陷
    入信用危機即推論原告必求償無門，祇能藉清算被告夫妻間
    之賸餘財產作為催債之惟一方法。則原告欲藉本訴所得保護
    之利益，與法院介入被告夫妻家庭自治事項所造成之損害，
    兩相衡酌不符比例原則，難謂相當。
  (四)末查依司法實證，金融機構一旦對其債務人追償無著，即率
    依民法第1011條規定聲請將債務人間之夫妻財產制宣告改用
    分別財產制，再藉民法第1030條之1 規定，清算債務人夫妻
    間之賸餘財產，目的無非希冀藉上述法律形式規定，令債務
    人之配偶出面代為解決他方之負債，形同藉由上開法律規定
    遂其催債之終南捷徑，其行使權利之目的自不能謂正當。
六、本院以為：權利之行使，不能違反公共利益，或以損害他人
    為主要目的。行使權利，履行義務，應依誠實及信用方法（
    民法第148 條）。權利之行使是否以損害他人為主要目的，
    應就權利人因權利行使所能取得之利益，與他人間因其權利
    行使所受之損失，比較衡量利益與損害間之衡平以定之。倘
    因權利之行使，自己所得利益極少而他人或社會所受之損失
    甚大者，非不得視為以損害他人為主要目的，此乃權利社會
    化之基本內涵所必然之解釋。（最高法院71年度台上字第73
    7 號判例參照）。而上開法益衝突之衡酌是否相當，有無違
    反比例原則，依現今法治國原則，已屬法律適用層次，法院
    就具體個案之審判，有適用之義務，不須待當事人之聲明或
    主張始得適用。本件原告以被告徐奇威積欠其金錢債務203,
    264 元一時求償無著，即請求本院宣告將被告夫妻間之財產
    制改用分別財產制，不合民法第1011條之規範目的，亦不符
    比例原則，已屬權利濫用，原告之訴難認有理由，應予駁回
    。
七、據上論結，依民事訴訟法第385 條第1 項前段、第78條，判
    決如主文。
中    華    民    國   100    年    12    月    23    日
                        家事庭法  官  朱盈吉
正本係照原本作成。
如對本判決上訴，須於判決送達後20日內向本院提出上訴狀並表
明上訴理由，如於宣示後送達前提出上訴者須於送達後10日內補
提上訴理由書（須附繕本）。
中    華    民    國   100    年    12    月    23    日
                              書記官  蔡明株